臺灣臺中地方法院民事判決　　　　　　　96年度家訴字第10號
原　　　告　丁○○
訴訟代理人　黃雅琴律師
　　　　　　羅宗賢律師
被　　　告　乙○○
訴訟代理人　丙○○
被　　　告　甲○○○
　　　　　　己○○○
　　　　　　戊○○
　　　　　　庚○○
　　　　　　辛○○
上列當事人間請求分割遺產事件，本院於民國九十六年五月十七
日言詞辯論終結，判決如下：
    主  文
兩造繼承被繼承人林祈良、林劉阿禎所遺如附表所示之遺產，准
予分割。其分割方法為：（一）如附表編號一至編號八所示之土
地，原告與被告乙○○、甲○○○、己○○○、戊○○各分得應
有部分三十六分之一，被告庚○○、辛○○各分得應有部分七十
二分之一。（二）如附表編號九所示之建物，原告與被告乙○○
、甲○○○、己○○○、戊○○各分得應有部分十二分之一，被
告庚○○、辛○○各分得應有部分二十四分之一。（三）如附表
編號十及十一所示之建物，原告與被告乙○○、甲○○○、己○○○、戊○○各分得應有部分六分之一，被告庚○○、辛○○各
分得應有部分十二分之一。
訴訟費用應由被告乙○○、甲○○○、己○○○、戊○○各負擔
六分之一；被告庚○○、辛○○各負擔十二分之一；餘由原告負
擔。
    事  實
甲、原告方面：
  一、聲明：求為判決如主文所示。
  二、陳述：兩造之被繼承人林祈良於民國（下同）八十四年十
      月十九日死亡，其遺產由其配偶林劉阿禎、被告即長子乙○○、長女甲○○○、次女己○○○、三女蕭林月女、五
      女戊○○、原告即四女丁○○共同繼承，惟三女蕭林月女
      已於六十年三月十八日歿，故由蕭林月女之子女即被告庚○○、辛○○代位繼承；嗣被繼承人之配偶林劉阿禎亦於
      八十九年一月五日死亡，當由被告乙○○、甲○○○、己○○○、戊○○、庚○○、辛○○及原告共同繼承林劉阿
      禎之遺產，則綜合被繼承人林祈良及林劉阿禎之遺產，繼
      承人即被告乙○○、甲○○○、己○○○、戊○○、原告
      之應繼分各為六分之一，被告庚○○、辛○○之應繼分各
      為十二分之一。按繼承人有數人時，在分割遺產前，各繼
      承人對於遺產全部為公同共有，繼承人得隨時請求分割遺
      產，如各繼承人不能協議分割，得訴請法院分配，此觀民
      法第一千一百五十一條、第一千一百六十四條本文、第八
      百三十條第二項準用第八百二十四條第二項之規定自明；
      本件被繼承人林祈良、林劉阿禎逝世後遺有如附表一所示
      之不動產，自應由兩造即全體繼承人按上開應繼分之比例
      共同繼承而公同共有，兩造並已辦理繼承登記完畢，茲因
      兩造就系爭遺產無法達成分割協議，為此訴請本院分割系
      爭遺產，並由兩造按應繼分比例分別共有系爭遺產。
  三、證據：提出繼承系統表、戶籍謄本十一件、土地登記簿謄
      本八份、房屋稅籍證明書三份、遺產稅免稅證明書影本二
      份為證。
乙、被告甲○○○、己○○○、戊○○、庚○○、辛○○部分：
    被告五人經合法通知，未於言詞辯論期日到場爭執，僅以書
    狀聲明：同意分割。且對於繼承之人數、應繼分、附表所示
    遺產依應繼分分割、分割方法為分別共有並無意見。
丙、被告乙○○部分：
　  對於繼承系統表、被繼承人之遺產範圍並不爭執，但附表部
    分方案不妥，且系爭土地上建物未辦理保存登記，現況亦有
    人居住，建物問題必須處理等語置辯。
丙、本院依囑託財政部臺灣省中區國稅局檢送被繼承人林祈良之
    遺產清冊資料、財政部臺灣省北區國稅局中和稽徵所檢送被
    繼承人林劉阿禎之遺產資料。
    理  由
一、本件被告甲○○○、己○○○、戊○○、庚○○、辛○○五
    人受合法之通知，無正當理由，均未於言詞辯論期日到場，
    經核無民事訴訟法第三百八十六條所列各款之情形，爰依原
    告之聲請，均准由其一造辯論而為判決。
二、原告主張如附表所示之土地為被繼承人林祈良、林劉阿禎所
    留之遺產，由原告與被告乙○○、甲○○○、己○○○、戊○○、庚○○、辛○○等七人共同繼承，原告與被告乙○○
    、甲○○○、己○○○、戊○○之應繼分各為六分之一，被
    告庚○○、辛○○之應繼分各為十二分之一，而前開遺產業
    經向地政機關辦妥公同共有之繼承登記，然兩造迄今仍無法
    協議分割等情，業據原告提出提出繼承系統表、戶籍謄本十
    一件、土地登記簿謄本八份、房屋稅籍證明書三份、遺產稅
    免稅證明書影本二份為證，且為被告所不爭執，是原告此部
    分之主張堪信為真實。
三、按同一順序之繼承人有數人時，按人數平均繼承；第一千一
    百三十八條所定第一順序之繼承人，有於繼承開始前死亡或
    喪失繼承權者，由其直系血親卑親屬代位繼承其應繼分；繼
    承人有數人時，在分割遺產前，各繼承人對於遺產全部為公
    同共有。民法第一千一百四十一條本文、第一千一百四十條
    、第一千一百五十一條本文分別定有明文，是遺產之公同共
    有係以遺產之分割為其終局目的，而以公同共有關係為暫時
    的存在。次按在公同共有遺產分割自由之原則下，民法第一
    千一百六十四條規定，繼承人得隨時請求分割遺產，該條所
    稱之「得隨時請求分割」，依同法第八百二十九條及第八百
    三十條第一項規定觀之，自應解為包含請求終止公同共有關
    係在內，俾繼承人之公同共有關係歸於消滅而成為分別共有
    ，始不致與同法第八百二十九條所定之旨趣相左，庶不失繼
    承人得隨時請求分割遺產之立法本旨（最高法院九十三年臺
    上字第二六０九號裁判參照）。是本件被繼承人林祈良、林
    劉阿禎均未以遺囑禁止繼承人分割遺產，兩造亦未以契約禁
    止分割遺產，且兩造對於如何分割無法達成協議，為兩造所
    不爭執，是原告以遺產分割為由終止兩造間之公同共有關係
    ，請求分割林祈良、林劉阿禎之遺產，自屬有據。
四、再就遺產固屬繼承人公同共有，而遺產分割係以遺產為一體
    ，整個為分割，而非以遺產中個個財產之分割對象，亦即遺
    產分割之目的在遺產公同共有關係全部之廢止，而非個個財
    產公同共有關係之消滅（最高法院八十八年臺上字第二八三
    七號裁判參照）。此究與一般公同共有物係以消滅個別財產
    之公同共有關係，顯然不同。雖遺產係繼承人所公同共有，
    此與一般公同共有物具有類似性，然民法繼承編漏未就遺產
    分割方法規定，因二者在本質上並無不同之處，法院裁判遺
    產分割時，其分割方法自得類推適用民法第八百三十條第二
    項（即民法第八百二十四條第二項）規定處理，但究與一般
    公同共有物之分割有所差異，不應將之逕視為與一般公同共
    有物相同，而直接適用一般公同共有物之分割規定（參林秀
    雄教授著民法第一一六四條至第一一七三條之注釋研究、第
    六頁）。按公同共有物分割之方法，除法律另有規定外，應
    依關於共有物分割之規定，依共有人協議之方法行之，分割
    之方法，不能協議決定者，法院得因任何共有人之聲請，命
    以原物分配於各共有人或變賣共有物，以價金分配於各共有
    人，民法第八百三十條第二項、第八百二十四第一項及第二
    項條定有明文。且按裁判分割共有物訴訟，為形式之形成訴
    訟，其事件本質為非訟事件，故法院定共有物之分割方法，
    雖應斟酌當事人之聲明、共有物之性質、經濟效用及全體共
    有人之利益等公平決之，然不受當事人聲明之拘束。是定共
    有物分割之方法，固可由法院自由裁量，惟仍應斟酌各共有
    人之意願、利害關係及其分得部分所得利用之價值等情形，
    定一適當公平之方法以為分割。綜上，本院審酌上開遺產之
    性質、經濟效用及公平原則，認應採取之分割方法及理由如
    下：
    (一)按分割方法有原物分割、變價分割，至保持共有（分別共
      有）關係，是否得為遺產分割方法？實務與學者，尚無定
      見，然繼承人將公同共有之遺產，變更為分別共有，係使
      原公同關係消滅，另創設繼承人各按應有部分對遺產有所
      有權之新共有關係。其性質應仍屬分割共有物之處分行為
      （最高法院八十五年度臺上字第一八七三號判決可資參照
      ）；且最高法院八十二年臺上字第七四八號裁判意旨亦認
      ：「終止遺產之公同共有關係，應以分割方式為之，將遺
      產之公同共有關係終止改為分別共有關係，性質上屬分割
      遺產方法之一，而共有物之分割並無土地法第三十四條之
      一第一項之適用（最高法院七十四年臺上字第二五六一號
      判例參照）。故欲將遺產之公同共有關係變更（即分割）
      為分別共有關係，依民法第八百二十八條第二項規定，應
      經全體共有人同意始得為之（土地登記規則第二十大條亦
      明定繼承之土地應登記為公同共有；經繼承人全體同意者
      ，得登記為分別共有）」。觀之上開裁判意旨，是以形成
      共有關係之共同繼承人間並無對立，全體同意採取保持共
      有之分割方法，然法院依調查結果，若認有遺產大部份
      為狹小農地；共同繼承人間有數個「對立集團」；無
      對立關係之親子，將來產生分割問題，較易協議分割，而
      無現實分割遺產之必要等情（參劉長宜法官東海大學法律
      研究所碩士論文─遺產分割之研究第一四七至一五一頁）
      ，或占用現況、地目複雜等，而有定保持共有之分割方法
      之具體必要性，法院於決定分割方法時，將遺產之全部或
      一部，由共同繼承人全體或一部分人取得共有（分別共有
      ），是否仍需要全體一致同意，上開實務見解，則有難克
      服問題。
    (二)再徵之，八十六年六月民法物權編修正草案第八百二十四
      條之一第三項「以原物分配時，斟酌公共利益或共有人之
      利益，得就共有物之一部分仍維持共有」，蓋依權利之行
      使不得違反公共利益，或以損害他人為主要目的，民法第
      一百四十八條第一項定有明文。而民法物權篇亦未限制法
      院為裁判分割共有物時，須將共有物為完全分割，不許繼
      續保持（公同或分別）共有關係，故倘有部分或全體繼承
      人合意就所分得之遺產，繼續保持（公同或分別）共有時
      ，除非該合意有權利濫用之情事，基於所有權絕對原則及
      契約自由原則，法院自應予以尊重，使其等繼承保持（公
      同或分別）共有關係，反之，縱全體或部分繼承人間無法
      達成合意，法院如認某部分遺產，繼續由該等繼承人繼續
      保持（公同或分別）共有關係，係符合公共利益時，或某
      繼承人拒絕與其他共同繼承人達成繼續保持（公同或分別
      ）共有之合意，係屬權利之濫用時，應得依職權就某部分
      遺產，採用繼續保持（公同或分別）共有關係之分割方法
      （參司法研究年報第二十四輯第二篇唐敏寶法官著遺產分
      割之理論與實務第一一八至一二四頁）。且按權利之行使
      ，是否以損害他人為主要目的，應就權利人因權利行使所
      能取得之利益，與他人及國家社會因其權利行使所受之損
      失，比較衡量以定之。倘其權利之行使，自己所得利益極
      少而他人及國家社會所受之損失甚大者，非不得視為以損
      害他人為主要目的，此乃權利社會化之基本內涵所必然之
      解釋（最高法院七十一年臺上字第七三七號判例意旨參照
      ），上揭第八百二十四條之一修正草案僅係民法第一百四
      十八條第一項抽象規定之具體化條文，縱該草案尚未立法
      通過，法院仍得依第一百四十八條第一項規定，據採為遺
      產之全部或一部由共同繼承人全體或一部分人保持共有關
      係之分割方案。
    (三)末查，本件遺產分割繼承人中，兩造繼承人均表明希望保
      持共有，並請求就系爭遺產為裁判分割，又本院審酌上開
      遺產之性質、經濟效用及公平原則，認系爭土地數量多筆
      ，有建地、田地等，地目複雜，且面積大小不等，不易均
      分，若強予分割，恐不利益土地之使用，且有保持共有之
      具體必要性。本院認系爭遺產由該等繼承人繼續保持分別
      共有關係之分割方法，係符合公共利益，而原告主張如附
      表所示土地、建物由兩造各依應繼分比例（即原告與被告
      乙○○、甲○○○、己○○○、戊○○之應繼分各為六分
      之一，被告庚○○、辛○○之應繼分各為十二分之一）分
      別共有系爭遺產，性質上既屬分割遺產方法之一，並符合
      兩造之最佳利益，且被告六人就原告所提出按各繼承人應
      繼分比例分別共有系爭遺產之主張，均表示同意，本院自
      應准許。
五、又本件遺產之分割，兩造均蒙其利，且分割共有物糾紛，核
    其性質，兩造本可互換地位，則原告提起本訴雖依法有據。
    然被告之應訴又係法律規定所不得不然，其抗辯自為申張或
    防衛權利所必要，本院認應由兩造依其應繼分之比例負擔訴
    訟費用，較為允洽，爰依職權判決如主文第二項所示。
六、據上論結，本件原告之訴為有理由，依民事訴訟法第三百八
    十五條第一項前段、第七十八條、第八十一條第二款、第八
    十五條第一項前段，判決如主文。
中　　華　　民　　國　　96　　年　　5 　　月　　31　　日
                  家事法庭    法  官　 楊熾光
以上正本證明與原本無異
如不服本判決，應於送達後廿日內，向本院提出上訴狀並表明上
訴理由，如於本判決宣示後送達前提起上訴者，應於判決送達後
廿日內補提上訴理由書（須附繕本）。
中　　華　　民　　國　　96　　年　　5 　　月　　31　　日
                              書記官
96家訴10附表
